【裁判字號】    99,消債更,19
【裁判日期】    990618
【裁判案由】    更生事件
【裁判全文】
臺灣板橋地方法院民事裁定            99年度消債更字第19號
聲  請  人  甲○○
代  理  人  鄒純忻律師
上列當事人因消費者債務清理事件聲請更生，本院裁定如下：
    主  文
更生及保全處分之聲請均駁回。
聲請費用由聲請人負擔。
    理  由
一、本件聲請更生之意旨略以：聲請人因積欠銀行授信及信用卡
    等債務，有不能清償債務之虞之情事，前於民國97年11月間
    與各大債權銀行成立協商（並經臺灣臺北地方法院於97年12
    月11日以97年度消債核字第12844 號裁定認可在案），協商
    時之債務金額為新臺幣（下同）1,316,223 元，然聲請人於
    協商當時，位於中和之路邊燒烤店任職，每月領有33,000元
    之現金薪資，協商成立後由於燒烤店於97年12月底倒閉，聲
    請人失業，當時存款因支應生活支出以及協商之金額而用罄
    ，聲請人實無法負擔協商金額而依約還款，不得已只有選擇
    毀諾，爰請求裁定准予更生云云。
二、按債務人對於金融機構因消費借貸、自用住宅借款、信用卡
    或現金卡契約而負債務，在聲請更生或清算前，應提出債權
    人清冊，以書面向最大債權金融機構請求協商債務清償方案
    並表明共同協商之意旨；而債務人與金融機構協商成立者，
    不得聲請更生或清算。但因不可歸責於己之事由，致履行顯
    有重大困難者，不在此限，消費者債務清理條例第151條第1
    項、第5 項分別定有明文。
三、次按前開法律規定之「但因不可歸責於己之事由，致履行顯
    有重大困難者，不在此限」，其立法意旨係基於債務清償方
    案成立後，應由債務人誠實遵守信用履行協商還款條件，惟
    於例外情形下發生情事變更，在清償期間收入或收益不如預
    期，致該方案履行困難甚或履行不能，因不可歸責於己之事
    由，始能聲請更生或清算。此規範意旨在避免債務人任意毀
    諾已成立之協商，濫用更生或清算之裁判上債務清理程序。
    蓋以債務清償方案係經當事人行使程序選擇權所為之債務清
    理契約，債務人應受該成立之協議所拘束。債務人既已與金
    融機構協商成立，如認該協商方案履行有其他不適當情形，
    自仍應再循協商途徑謀求解決。又所謂不可歸責於己之事由
    ，係指出於非己身所能控制之自然力或其他人為事由，具有
    猝然性而不能預知，非人力所能參與或所能阻止，而陷於不
    能履行承諾償還自己之債務者而言，例如：
  1.債務人於履行清償期間遭逢重大意外災害，如車禍、火災、
    或罹患重大不治之惡疾而喪失工作能力。
  2.債務人負擔家計生活之職業工作，突然非自願性失業，而可
    預見的、持續性的無法就業謀生。
  3.因遭逢不可抗力之天然災害，如地震、颱風、水災而因其損
    害甚鉅致無力清償等情事。
四、聲請人因有不能清償債務之虞之情事，目前債務總金額為1,
    300,465 元，前於97年11月間與各大債權銀行成立協商，並
    經臺灣臺北地方法院以97年度消債核字第12844 號裁定認可
    在案，約定聲請人自97年12月10日起為首期繳款日，每月以
    9,728元，共分180期，利率4%，依各債權銀行債權金額比例
    清償各項債務，直至全部清償為止，然聲請人僅繳款1 期，
    即於98年2 月毀諾，業據債權銀行陳報上開消債核民事裁定
    、協議書及無擔保債務還款分配表暨表決結果皆影本各1 份
    為證。準此，本件聲請人依上開協商機制與各債權銀行協商
    成立後，再向本院聲請更生，尚須符合其毀諾之原因須「不
    可歸責於己之事由致履行顯有重大困難」之法定要件，方為
    適法。
五、本院查：
  (一)就本件聲請人之清償能力言：
    依消費者債務清理條例第 3條規定，債務人不能清償債務或
    有不能清償之虞者，得依本條例所定更生或清算程序，清理
    其債務。該條例所謂之「不能清償債務或有不能清償之虞者
    」，係指債務人欠缺清償能力，對於已屆清償期，且已受請
    求之債務之全部或主要部分，客觀上可預見其為一般且繼續
    的不能清償之財產狀態之謂。又清償能力係由財產、信用、
    勞力三者構成，雖無足夠財產，如有良好之信用、優良之技
    術或持續不斷之勞力，即屬有清償債務之可能（參照：陳計
    男著；消費者債務清理條例釋論，三民書局97年9 月初版一
    刷，第15頁）。聲請人雖主張其因失業無法依約還款而導致
    毀諾，惟聲請人現年47歲（52年7 月22日生），算至其法定
    退休年齡65歲為止（勞動基準法第65條參照），其尚有18年
    之工作能力，且參酌聲請人所附其自98年4 月起至今，於達
    康保全公司任職每月薪資約21,000元至27,000元間（見本院
    卷第28頁至第30頁所附薪資轉帳證明），如聲請人能重新調
    整消費習慣節撙節開銷，即非無清償債務之可能。
  (二)就聲請人之日常生活支出言：
  1.聲請人於財產及收入狀況說明書之欄內記載每月需負擔房租
    9,500 元部分，雖其提出租賃契約在卷可參，惟依行政院主
    計處公佈之98年度臺灣省每人每月最低生活費用為9,660 元
    ，而該最低生活費用即包括食、衣、住、行等費用在內，聲
    請人既已負債大於資產，自應以履行自身所負擔之債務為先
    ，此部份住宅費用支出是否過高，而超過一般合理支出範圍
    ，實有疑義。蓋消費者債務清理條例所定債務清理程序之立
    法精神，並非維持債務人過去慣常之寬裕生活，而係重新檢
    視消費行為樽節支出，故聲請人既已有不能清償之事由，生
    活消費程度自應受有限制，每月生活開支，自不能與一般人
    等量齊觀。例如：不得乘坐計程車，不得出入三星級以上之
    飯店、餐廳等，除有絕對必要性支出之外，自當縮衣節食，
    刻苦生活、優先誠實履行清償債務之責。
  2.又聲請人現單身未婚且並無家庭負擔，然既負有債務，更應
    勤儉節約生活，惟其以月租9,500 元之代價承租房屋，而每
    月另有水費、電費、瓦斯費及有線電視費（見本院卷第31頁
    至第38頁），上開花費顯已逾越身為一位負債者所當縮衣節
    食刻苦生活之程度，再者，聲請人既已與債權銀行成立協商
    ，當應努力履行協商還款條件，惟其僅還款1 期即告毀諾，
    實難認聲請人有還款之誠意，而認其毀諾原因係屬不可歸責
    於己之事由致履行顯有重大困難。
  (三)債務人依消債條例向法院聲請更生或清算，應認係債務清理
    之最後手段，蓋經法院裁定開始更生或清算程序後，債務人
    之生活、身分資格、工作權利等或均將受有限制。又該條例
    所定之債務清理程序採雙軌制設計，分為重建型之更生程序
    及清算型之清算程序，其立法目的在使有不能清償或有不能
    清償之虞的消費者，得依其自身負債與清償能力之不同情況
    ，選擇不同程序清理其債務，以調整其與債權人及其他利害
    關係人之權利義務關係，保障債權人之公平受償，謀求消費
    者經濟生活之更生及社會經濟之健全發展。上開規定之立法
    目的，在兼顧債權人、債務人雙方之利益，使陷於經濟上困
    境之消費者得以清理債務，利用此兩種不同程序妥適調整債
    務人與債權人及其他利害關係人間之權利義務關係，保障債
    權人獲得公平受償，並謀求消費者經濟生活之更生機會。申
    言之，更生之目的在使全體債權人獲得公平之受償，並使債
    務人在經濟上得有更生之機會，防止社會經濟發生混亂。上
    開制度並非在使債務人恣意消費所造成之債務，轉嫁予債權
    人負擔；故法律所設債務人免責之制度，應在鼓勵勤勞誠實
    之債務人，而非縱容投機不誠實之債務人奢侈浪費，倘債務
    人於聲請更生或清算前之相當期間內，利用信用金融之機會
    ，恣意為非屬通常生活所需之鉅額消費或作奢侈性、浪費性
    之消費，而不在意日後履行返還之能力，反而算計消債條例
    中之免責制度，濫用更生或清算程序以規避其應負擔之償還
    責任，自與前開立法本旨有違。本件依據各債權人向本院陳
    報聲請人使用信用卡消費明細之結果，聲請人分別於96年6
    月11日持荷商荷蘭銀行股份有限公司臺北分公司所核發之信
    用卡，於良和純金珠寶有限公司（下稱良和珠寶）刷卡消費
    20,000元（見本院卷第138頁）、96年4月20日及96年6月6日
    持渣打國際商業銀行股份有限公司之信用卡於誠信旅行社消
    費29,000元及良和珠寶消費15,000元（見本院卷第147、148
    頁），96年5 月10日持玉山商業銀行股份有限公司之信用卡
    於良和珠寶消費45,000元（見本院卷第152頁），於96年5月
    10日及96年5 月31日持國泰世華商業銀行股份有限公司之信
    用卡於良和珠寶消費70,000元及30,000元（見本院卷第165
    頁），上開消費支出均非屬日常必須性之開支，而依聲請人
    提出其96年度綜合所得稅各類所得資料清單所示，聲請人於
    96年間全年所得僅120,171 元（見本院卷第26頁），故聲請
    人之負債原因顯與其恣意消費之情形有關，聲請人恣意為非
    屬通常生活所需之鉅額消費或作奢侈性、浪費性之消費，而
    不在意日後履行返還償債之能力，自與前開立法本旨有違。
六、綜上所述，本件聲請人既無消費者債務清理條例第151條第5
    項但書所規定不可歸責於己之事由，聲請人向本院聲請更生
    ，應屬聲請之要件不備，且該欠缺又無從補正，依首揭條文
    規定，自應駁回其更生之聲請。又本件更生之聲請既經駁回
    ，則聲請人所為保全處分之聲請即失所附麗，應一併駁回，
    爰裁定如主文。
中    華    民    國    99    年    6    月    18    日
                  民事第一庭    法  官  黎文德
以上正本證明與原本無異
如不服本裁定應於送達後10日內向本院提出抗告狀，並應繳納抗
告費新台幣1,000 元整。
中    華    民    國    99    年    6    月    18    日
                                書記官  趙彬

司法院資訊處製作；財團法人民間司法改革基金會備份。
